【裁判字號】    99,訴,162
【裁判日期】    990624
【裁判案由】    營利事業所得稅
【裁判全文】
臺北高等行政法院判決
                                       99年度訴字第162號
                                     99年6月10日辯論終結
原      告  瑞元電子有限公司
代  表  人  甲○○
被      告  財政部臺灣省北區國稅局
代  表  人  乙○○○○○○住同上
訴訟代理人  丁○○
上列當事人間營利事業所得稅事件，原告不服財政部中華民國98
年11月23日台財訴字第09800465310 號（案號：第09802820號）
訴願決定，提起行政訴訟，本院判決如下：
    主  文
原告之訴駁回。
訴訟費用由原告負擔。
    事  實
一、事實概要：
    緣原告民國（下同）95年度營利事業所得稅結算申報，列報
    營業淨利新臺幣（下同）1,026,319 元，經被告機關初查依
    同業利潤標準淨利率10％核定營業淨利為3,552,211 元，應
    補稅額631,746 元。原告不服，申請復查，未獲變更，提起
    訴願遭決定駁回，遂提起本件行政訴訟。
二、兩造聲明：
    (一)原告聲明求為判決：1.訴願決定、原處分（含復查決定）
                          均撤銷。
                        2.訴訟費用由被告負擔。
    (二)被告聲明求為判決：1.駁回原告之訴。
                        2.訴訟費用由原告負擔。
三、兩造之爭點：被告依同業利潤標準淨利率核算原告營業淨利
    3,552,211元，是否適法？
    (一)原告主張之理由：
      1.稅捐稽徵法第28條：「納稅義務人自行適用法令錯誤或
        計算錯誤溢繳之稅款，得自繳納之日起5 年內提出具體
        證明，申請退還；屆期未申請者，不得再行申請。」、
        營利事業所得稅查核準則第58條規定：「…製造業不合
        前項規定者，其耗用之原料如超過各該業通常水準；超
        過部分，除能提出正當理由，經查明屬實者外，應不予
        減除。前項各該耗用原料之通常水準，由主管稽徵機關
        會同實地調查，並洽詢各該業同業公會及有關機關擬訂
        ，報請財政部核定；其未經核定該業通常水準者，得比
        照機器、設備、製造程序、原料品質等相當之該同業原
        料耗用情形核定之；其無同業原料耗用情形可資比照者
        ，按該事業上年度核定情形核定之。但上年度適用擴大
        書面審核者除外，若無上年度核定情形，則按最近年度
        核定情形核定之；其為新興事業或新產品，無同業原料
        耗用情形及該事業上年度核定情形可資比照者，由稽徵
        機關調查核定之。…」、所得稅法施行細則第81條：「
        本法第83條所稱之帳簿文據，其關係所得額之一部或關
        係課稅年度中某一期間之所得額，而納稅義務人未能提
        示者，稽徵機關得就該部分依查得資料或同業利潤標準
        核定其所得額。」及。原告本期出售產品代號l0A240T
        等l0項商品，不服訴願決定依第1 項理由以同業利潤標
        準核定營業淨利3,552,211元。
      2.以下4種品名規格（產品代號）被告即剔除原料超耗224
        ,150元，又以同業利潤標準核定營業成本，不合理法也
        不合法，且剔除材料超耗，亦未考慮加入不良率。
        (1)1OA TVS CELL 24OHEX（lOA240T）。
        (2)25A BUTTON（25A BUTTON）
        (3)7OA CELL 4O0V（70A）。
        (4)BUTTON（BUTTON）。
      3.品名規格（產品代號）5OA BUTTON（5OA BUTTON），本
        期總生產量35050PCE，本期生產總成本89,904元，被告
        認定直接原料明細表，單位成品所耗用之原料足，由於
        其中品名規格（產品代號）10A TVS CELL 24OHEX（lOA
        240T），被告認為原料超耗，其中銅粒及焊片部分用於
        50A BUTTON，茲重新調整上開二種產品直接原料明細表
        如下：
        (1)產品1OA TVS CELL 24OHEX（lOA240T）。
            原料         數量         金額
          銅粒   321,703PCE    109,199元
          焊片   321,703PCE     32,735元
          晶片     2,760PCE    361,930元
                             合計503,864元
        (2)產品50A BUTTON（50A BUTTON）
            原料         數量         金額
          銅粒    70,100PCE     24,397元
          焊片    70,100PCE      7,113元
          晶片    406.22PCE     53,219元
                             合計 84,729元
        (3)調整後品名規格（產品代號）5OA BUTTON（5OA BUTT
          ON）其單位成品原料（銅粒、焊片）所耗用之原料並
          無不足。
          lOA TVS CELL 24OHEX（lOA240T）原申報營業生產
            成本508,058元，調整後營業生產成本503,864元。
          產品5OA BUTTON（5OA BUTTON）原申報營業生產成
            本80,535元，調整後營業生產成本84,729元。
          調整後產品5OA BUTTON（5OA BUTTON），並無單位
            成品原料（銅粒、、焊片）所耗用之原料並無不足
            ，請依調整後營業生產成本80,535元認定營業成本
            。
      4.製成品7A180A及7A180T，其原料5A及7A焊片耗用可以混
        雜使明：
        (1)原料5A及7A焊片相近似，以其製成品7A180A及7A180T
          產品並無影響製成品7A180A及7A180T之品質及用途，
          詳本公司提供樣品（原料5A及7A焊片），及以5A及7A
          焊片製成之製成品樣品7A180A及7A180T產品。
        (2)詳購買原告製成品7A180A及7A180T之進貨廠商，提供
          書面說明書。
        (3)既然原告銷貨廠商認定，其原料5A及7A焊片耗用可以
          混雜使用，買受者對於原告銷售之商品並無異議，且
          無退貨，基於交易自由，被告並無權利，依同業利潤
          標準核定營業成本。
      5.由於有不良品、瑕疵品，生產數量尾數未調整為整數即
        有小數點。生產數量小數點後尾數漏未去除，法令並無
        規定可以即依同業利潤標準核定營業成本。被告核定無
        理，茲就（產品代號）9A220A及9A220T，調整前後生產
        數量如下：
        (1)產品代號9A220A：申報生產數量  2,057,657.12PCE
                          調整後生產數量2,057,657   PCE
        (2)產品代號9A220T：申報生產數量  2,030,386.5 PCE
                          調整後生產數量2,030,386   PCE
      6.訴願決定稱：製成品5OA BUTTON、5A CELL、7A AUTO
        CELL l80HEX、7A TVS CELL 180HEX、9A AUTO CELL 22
        0HEX、9A TVS CELL 220HEX等6 項製成品耗用直接原料
        數量，與原告職員亥○○談話筆錄陳述之實際生產情形
        不合，無法合理勾稽依同業利潤標準核定營業成本，補
        充理由如下：
        (1)原告95年度營利事業所得稅結算申報時，由於直接原
          料明細表原料計算有錯誤，依稅捐稽徵法第28條規定
          重編直接原料明細表、製成品產銷存明細表及存貨分
          類帳，訴願決定述及「存貨分類帳及直接原料明細表
          不合」，係被告以重編後直接原料明細表與重編前之
          存貨分類帳核對，自然不合，即復查及訴願決定使用
          之資料有誤所致。
        (2)產品5A CELL、7A AUTO CELL l80HEX、7A TVS CELL
          180HEX生產原料5A及7A焊片朋近似，並無影響製成品
          品質及用途，以上產品主要銷售與百鎔電子股份有限
          公司（營業地址設：板橋市○○路○○○ 巷2號2樓板橋
          世貿工業園區），原告已提出銷售廠商書面說明書：
          原料5A及7A焊片由於不減低其產品使用之功效，可以
          混雜使用，復查及訴願決定不予查明，以原告會計人
          員亥○○對專業不甚了解之談話筆錄陳述為由，作為
          依同業利潤標準核定營業成本，原告再度提供並請求
          傳訊證人：
          原料5A及7A焊片及原告會計人員亥○○書面說明，
            並請傳訊證人亥○○說明原告職員亥○○在處分機
            關談話筆錄陳述真實性。
          請傳訊原告銷售廠商（百鎔電子股份有限公司）說
            明購自原告產品5A CELL、7A AUTO CELL l80HEX、
            7A TVS CELL 180HEX原料5A及7A焊片是否可以混雜
            使用。
          附上5A及7A焊片原料。
      7.7A AUTO CELL l80HEX、7A TVS CELL 180HEX、9A AUTO
        CELL 220HEX、9A TVS CELL 220HEX產品相近以，部分
        進貨廠商退回，只要再整修，即可轉成相近之產品，且
        退回產品很少，不能以此做為依同業利潤標準核定營業
        成本，各產品製率如下：10A TVS CELL 240HEX （製品
        率85.29%）、25A BUTTON（25A BUTTON）（製品率83.3
        3%）、BUTTON（BUTTON）（製品率83.33%）、5A CELL
        （製品率83.33%）、7A AUTO CELL l8OHEX（製品率82.
        564%）、7A TVS CELL l8OHEX（製品率83.167%）、9A
        AUTO CELL 22OHEX（製品率84.17%）、9A TVS CELL 22
        OHEX（製品率84.75%），應在合理之內。
      8.lOA TVS CELL 24OHEX、25A BUTTON（25A BUTTON）、
        7OA CELL 4O0V（70A）、BUTTON（BUTTON）依據訴願決
        定書合計超耗154,265元，依所得稅法施行細則第81 條
        ，上開產品已可查核，自當不能依同業利潤標準核定其
        所得額。剩下製成品5OABUTTON、5A CELL、7A AUTO CE
        LL l8OHEX、7A TVS CELL l8OHEX、9A AUTO CELL 220H
        EX、9A TVS CELL 22OHEX等6 項，原料5A及7A焊片是否
        可以混雜使用，已說明如上。
      9.原告公司為最低層之傳統產業，利潤低，又有高額之銀
        行貸款，原處分以同業利潤標準核定其所得額，原告很
        難負荷，依所得稅法施行細則第81條，即使原告部份所
        得額未能查核，被告亦不全部依同業利潤標準核定所得
        額，被告核定無理。
    (二)被告主張之理由：
      1.按「營利事業所得之計算，以其本年度收入總額減除各
        項成本費用、損失及稅捐後之純益額為所得額。」「稽
        徵機關進行調查或復查時，納稅義務人應提示有關各種
        證明所得額之帳簿、文據；其未提示者，稽徵機關得依
        查得之資料或同業利潤標準，核定其所得額。」「本法
        第83條所稱之帳簿文據，其關係所得額之一部或關係課
        稅年度中某一期間之所得額，而納稅義務人未能提示者
        ，稽徵機關得就該部分依查得資料或同業利潤標準核定
        其所得額。」為行為時所得稅法第24條第1 項前段、第
        83條第1項及同法施行細則第81條第1項所明定。次按「
        營利事業之帳簿文據，其關係所得額之一部未能提示，
        經稽徵機關依所得稅法施行細則第81條之規定，就該部
        分按同業利潤標準核定其所得額者，其核定之所得額，
        以不超過當年度全部營業收入淨額依同業利潤標準核定
        之所得額為限。」「製造業已依稅捐稽徵機關管理營利
        事業會計帳簿憑證辦法設置帳簿，平時對進料、領料、
        退料、產品、人工、製造費用等均作成紀錄，有內部憑
        證可稽，並編有生產日報表或生產通知單及成本計算表
        ，經內部製造及會計部門負責人員簽章者，其製品原料
        耗用數量，應根據有關帳證紀錄予以核實認定。製造業
        不合前項規定者，其耗用之原料如超過各該業通常水準
        ，超過部分，除能提出正當理由，經查明屬實者外，應
        不予減除。前項各該耗用原料之通常水準，由主管稽徵
        機關會同實地調查，並洽詢各該業同業公會及有關機關
        擬訂，報請財政部核定；其未經核定該業通常水準者，
        得比照機器、設備、製造程序、原料品質等相當之該同
        業原料耗用情形核定之；其無同業原料耗用情形可資比
        照者，按該事業上年度核定情形核定之。但上年度適用
        擴大書面審查者除外，若無上年度核定情形，則按最近
        年度核定情形核定之。」為營利事業所得稅查核準則第
        6 條第1項前段及第58條第1項、第2項及第3項前段所規
        定。
      2.本件原告係經營其他未分類電子零組件製造業，95年度
        列報營業收入淨額35,522,116元、營業成本31,588,513
        元、營業費用及損失總額2,907,284元及營業淨利1,026
        ,319元，被告初查以其10A TVS CELL 240HEX、25A BUT
        TON、70A CELL 400V及BUTTON等製成品原料超耗合計22
        4,150 元予以剔除，又提示之直接原料明細表中，製成
        品50A BUTTON、5A CELL、7A AUTO CELL 180HEX、7A
        TVS CELL 180HEX、9A AUTO CELL 220HEX及9A TVS CEL
        L 220HEX等6 項製成品耗用直接原料數量，與原告職員
        亥○○談話筆錄陳述之實際生產情形不合，無法合理勾
        稽製成品產出情形及實際成本，按該業（行業標準代號
        ：2799-99 ，列報營業收入淨額29,605,811元及營業成
        本26,629,842元）同業利潤標準毛利率23﹪核算營業成
        本22,796,475元（正確應為22,796,474元），剔除成本
        3,833,367元，核算營業成本27,530,996 元及營業毛利
        7,991,120元，減除營業費用及損失總額2,907,284元，
        核算營業淨利5,083,836 元，較按同業利潤標準淨利率
        10﹪核算營業淨利3,552,211 元為高，依前揭準則規定
        ，核定營業淨利3,552,211 元。原告主張以同業利潤標
        準核定營業成本不合理亦不合法，且剔除超耗未考慮加
        入不良率，又經調整後10A TVS CELL 240HEX與50A BUT
        TON 之原料耗用數量，已無原料耗用不足之情形云云，
        申經被告復查決定略以，經就原告提示之總分類帳、存
        貨分類帳、統一發票、轉帳傳票、原料進耗存明細表、
        直接原料明細表、單位成本分析表、製成品產銷存明細
        表、商品進銷存明細表、期末存貨明細表財產目錄及說
        明書等資料查核如下：（一）營業收入淨額：列報35,5
        22,116元，經核並無不合，依列報數核定。（二）營業
        成本：列報31,588,513元，其中（1）10A TVS CELL
        240HEX、25A BUTTON、70A CELL 400V及BUTTON等4項製
        成品列報營業成本1,155,323 元，復查時經就原告重新
        分類調整之相關帳證資料查核結果，該等製成品分別超
        耗122,892元、23,440元、7,014元及919 元，合計超耗
        154,265元，另原告雖已調整列報10A TVS CELL 240HEX
        之銅粒及焊片耗用量，惟與存貨分類帳及直接原料明細
        表不合，且未能說明合理調整理由，難認其調整為合理
        。（2）50A BUTTON、5A CELL、7A AUTO CELL 180HEX
        、7A TVS CELL 180HEX、9A AUTO CELL 220HEX及9A TV
        S CELL 220HEX等6項製成品列報營業成本26,629,842元
        ，其中50A BUTTON調整列報之銅粒及焊片耗用量，仍與
        存貨分類帳及直接原料明細表不合，7A AUTO CELL 180
        HEX、7A TVS CELL 180HEX製成品之5A及7A 焊片混合使
        用，惟依原告之職員亥○○於97年9月4日談話紀錄表示
        ，製作系爭該等製成品不能使用5A焊片代替，且其進貨
        廠商亦回函說明，渠等無從就原告交付之貨品判別有7A
        及5A焊片混合使用之情事，難認其主張為真實，其帳載
        資料無法勾稽查核，又7A AUTO CELL 180HEX、7A TVS
        CELL 180HEX、9A AUTO CELL 220HEX及9A TVS CELL 22
        0HEX等4 項製成品，經查有部分進貨廠商退回後，原告
        另以其他品名規格出售，且5A CELL 製成品有先製造後
        領料之情形，相關產銷紀錄無法勾稽查核，被告按該業
        同業利潤標準毛利率核算營業成本22,796,475元【29,6
        05,811×（1-23﹪）】並無不合。 （3）其餘商品營業
        成本列報3,803,348 元，經核並無不合，依列報數核定
        。綜上，核定營業成本27,600,881元。（三）營業費用
        及損失總額：列報2,907,284 元，經核並無不合，依列
        報數核定。（四）營業淨利：列報1,026,319 元，經依
        前項查核結果，重行核算營業淨利5,013,951 元，仍較
        按該業同業利潤標準淨利率核算營業淨利3,552,211 元
        為高，依首揭準則規定，原核定營業淨利3,552,211 元
        並無不合，予以維持。原告仍表不服，提起訴願遭駁回
        。
      3.經查：
        (1)營業收入淨額：列報35,522,116元，經核並無不合，
          依列報數核定。
        (2)營業成本：列報31,588,513元，其中（1）10A TVS
          CELL 240HEX、25A BUTTON、70A CELL 400V及BUTTON
          等4項製成品列報營業成本1,155,323元，復查時經就
          原告重新分類調整之相關帳證資料查核結果，該等製
          成品分別超耗122,892元、23,440元、7,014元及919
          元，合計超耗154,265元（原處分卷第157頁），另原
          告雖調整列報10A TVS CELL 240HEX 之銅粒及焊片耗
          用量，惟與存貨分類帳及直接原料明細表不合，且未
          能說明合理調整理由，難認其調整為合理。（2）50A
          BUTTON、5A CELL、7A AUTO CELL 180HEX、7A TVS
          CELL 180HEX、9A AUTO CELL 220HEX及9A TVS CELL
          220HEX等6項製成品列報營業成本26,629,842 元，其
          中50A BUTTON調整列報之銅粒及焊片耗用量，仍與存
          貨分類帳及直接原料明細表不合，7A AUTO CELL 180
          HEX、7A TVS CELL 180HEX製成品之5A及7A 焊片混合
          使用，惟依原告之職員亥○○於97年9月4日談話紀錄
          表示，製作系爭該等製成品不能使用5A焊片代替（原
          處分卷第96頁），且其進貨廠商亦回函說明（原處分
          卷第142頁至第152頁），渠等無從就原告交付之貨品
          判別有7A及5A焊片混合使用之情事，難認其主張為真
          實，其帳載資料無法勾稽查核，又7A AUTO CELL 180
          HEX、7A TVS CELL 180HEX、9A AUTO CELL 220HEX及
          9A TVS CELL 220HEX等4項製成品，經查有部分進貨
          廠商退回後，原告另以其他品名規格出售，且5A CEL
          L製成品有先製造後領料之情形（原處分卷第84頁、
          第178頁及第202頁），相關產銷紀錄無法勾稽查核，
          被告按該業同業利潤標準毛利率核算營業成本22,796
          ,475元【29,605,811×（1-23﹪）】並無不合。（3
          ）其餘商品營業成本列報3,803,348元，經核並無不
          合，依列報數核定。綜上，核定營業成本27,600,881
          元。
        (3)營業費用及損失總額：列報2,907,284元，經核並無
          不合，依列報數核定。
        (4)營業淨利：列報1,026,319元，經依前項查核結果，
          重行核算營業淨利5,013,951元，仍較按該業同業利
          潤標準淨利率核算營業淨利3,552,211元為高，依首
          揭準則規定，原核定營業淨利3,552,211元並無不合
          ，請續予維持。
      4.至原告主張依據稅捐稽徵法第28條規定，調整產品直接
        耗用明細表乙節，顯係誤解，上揭條文規定納稅義務人
        因適用法令錯誤或計算錯誤致溢繳稅款，得自繳納之日
        起5 年內提出具體證明，申請退稅之情形，核與本件不
        同，原告援引適用，顯不適當，併予陳明。
      5.綜上論述，原處分、復查及訴願決定並無違誤，請准如
        答辯之聲明判決。
    理  由
一、按「營利事業所得之計算，以其本年度收入總額減除各項成
    本費用、損失及稅捐後之純益額為所得額。」、「稽徵機關
    進行調查或復查時，納稅義務人應提示有關各種證明所得額
    之帳簿、文據；其未提示者，稽徵機關得依查得之資料或同
    業利潤標準，核定其所得額。」及「本法第83條所稱之帳簿
    文據，其關係所得額之一部或關係課稅年度中某一期間之所
    得額，而納稅義務人未能提示者，稽徵機關得就該部分依查
    得資料或同業利潤標準核定其所得額。」分別為行為時所得
    稅法第24條第1項前段、第83條第1項及同法施行細則第81條
    第1 項所明定。次按「營利事業之帳簿文據，其關係所得額
    之一部未能提示，經稽徵機關依所得稅法施行細則第81條之
    規定，就該部分按同業利潤標準核定其所得額者，其核定之
    所得額，以不超過當年度全部營業收入淨額依同業利潤標準
    核定之所得額為限。」及「製造業已依稅捐稽徵機關管理營
    利事業會計帳簿憑證辦法設置帳簿，平時對進料、領料、退
    料、產品、人工、製造費用等均作成紀錄，有內部憑證可稽
    ，並編有生產日報表或生產通知單及成本計算表，經內部製
    造及會計部門負責人員簽章者，其製品原料耗用數量，應根
    據有關帳證紀錄予以核實認定。製造業不合前項規定者，其
    耗用之原料如超過各該業通常水準，超過部分，除能提出正
    當理由，經查明屬實者外，應不予減除。前項各該耗用原料
    之通常水準，由主管稽徵機關會同實地調查，並洽詢各該業
    同業公會及有關機關擬訂，報請財政部核定；其未經核定該
    業通常水準者，得比照機器、設備、製造程序、原料品質等
    相當之該同業原料耗用情形核定之；其無同業原料耗用情形
    可資比照者，按該事業上年度核定情形核定之。但上年度適
    用擴大書面審核者除外，若無上年度核定情形，則按最近年
    度核定情形核定之。」分別為行為時營利事業所得稅查核準
    則第6 條第1項前段及第58條第1項、第2項、第3項前段所規
    定。
二、本件原告95年度營利事業所得稅結算申報，列報營業收入淨
    額35,522,116元、營業成本31,588,513元、營業費用及損失
    總額2,907,284元及營業淨利1,026,319元，被告機關初查以
    其10A TVS CELL 240HEX、25A BUTTON、70A CELL 400V及BU
    TTON等製成品原料超耗合計224,150元予以剔除，又提示之
    直接原料明細表中，製成品50A BUTTON、5A CELL、7A AUTO
    CELL 180HEX、7A TVS CELL 180HEX、9A AUTO CELL 220HEX
    及9A TVS CELL 220HEX等6項製成品耗用直接原料數量，與
    原告職員亥○○談話筆錄陳述之實際生產情形不合，無法合
    理勾稽製成品產出情形及實際成本，按該業（行業標準代號
    ：2799-99，列報營業收入淨額29,605,811元及營業成本26,
    629,842元）同業利潤標準毛利率23﹪核算營業成本22,796,
    475元（正確應為22,796,474元），剔除成本3,833,367元，
    核算營業成本27,530,996元及營業毛利7,991,120元，減除
    營業費用及損失總額2,907,284元，核算營業淨利5,083,836
    元，較按同業利潤標準淨利率10﹪核算營業淨利3,552,211
    元為高，乃依前揭營利事業所得稅查核準則規定，核定營業
    淨利3,552,211 元。原告不服，主張以同業利潤標準核定營
    業成本不合理亦不合法，且剔除超耗未考慮加入不良率，又
    經調整後10A TVS CELL 240HEX與50A BUTTON之原料耗用數
    量，已無原料耗用不足之情形云云，申經被告機關復查決定
    略以，經就原告提示之總分類帳、存貨分類帳、統一發票、
    轉帳傳票、原料進耗存明細表、直接原料明細表、單位成本
    分析表、製成品產銷存明細表、商品進銷存明細表、期末存
    貨明細表財產目錄及說明書等資料查核如下：（一）營業收
    入淨額：列報35,522,116元，經核並無不合，依列報數核定
    。（二）營業成本：列報31,588,513元，其中（1）10A TVS
    CELL 240HEX、25A BUTTON、70A CELL 400V及BUTTON等4 項
    製成品列報營業成本1,155,323 元，復查時經就原告重新分
    類調整之相關帳證資料查核結果，該等製成品分別超耗122,
    892元、23,440元、7,014元及919元，合計超耗154,265元，
    另原告雖已調整列報10A TVS CELL 240HEX之銅粒及焊片耗
    用量，惟與存貨分類帳及直接原料明細表不合，且未能說明
    合理調整理由，難認其調整為合理。（2）50A BUTTON、5A
    CELL、7A AUTO CELL 180HEX、7A TVS CELL 180HEX、9A AU
    TO CELL 220HEX及9A TVS CELL 220HEX等6 項製成品列報營
    業成本26,629,842元，其中50A BUTTON調整列報之銅粒及焊
    片耗用量，仍與存貨分類帳及直接原料明細表不合，7A AUT
    O CELL 180HEX、7A TVS CELL 180HEX製成品之5A及7A 焊片
    混合使用，惟依原告之職員亥○○於97年9月4日談話紀錄表
    示，製作系爭該等製成品不能使用5A焊片代替，且其進貨廠
    商亦回函說明，渠等無從就原告交付之貨品判別有7A及5A焊
    片混合使用之情事，難認其主張為真實，其帳載資料無法勾
    稽查核，又7A AUTO CELL 180HEX、7A TVS CELL 180HEX、
    9A AUTO CELL 220HEX及9A TVS CELL 220HEX等4項製成品，
    經查有部分進貨廠商退回後，原告另以其他品名規格出售，
    且5A CELL製成品有先製造後領料之情形，相關產銷紀錄無
    法勾稽查核，原查按該業同業利潤標準毛利率核算營業成本
    22,796,475元【29,605,81 1×（1-23﹪）】並無不合。（3
    ）其餘商品營業成本列報3,803,348 元，經核並無不合，依
    列報數核定。綜上，核定營業成本27,600,881元。（三）營
    業費用及損失總額：列報2,907,284 元，經核並無不合，依
    列報數核定。（四）營業淨利：列報1,026,319 元，經依前
    項查核結果，重行核算營業淨利5,013,951 元，仍較按該業
    同業利潤標準淨利率核算營業淨利3,552,211 元為高，依首
    揭規定，原核定營業淨利3,552,211 元並無不合等由，駁回
    其復查之申請。原告不服，提起訴願亦遭決定駁回。
三、原告循序起訴意旨略以：以下四種產品即(1)1OA TVS CELL
    24OHEX（lOA240T）(2)25A BUTTON（25A BUTTON）(3)7OA
    CELL 4O0V（70A）(4)BUTTON（BUTTON）；其品名規格（產品
    代號）被告即剔除原料超耗224,150元，又以同業利潤標準
    核定營業成本，不合理法也不合法，且剔除材料超耗，亦未
    考慮加入不良率；又品名規格（產品代號）5OA BUTTON（
    5OA BUTTON），本期總生產量35050PCE，本期生產總成本
    89,904元，被告認定直接原料明細表，單位成品所耗用之原
    料足，由於其中品名規格（產品代號）10A TVS CELL24OHEX
    （lOA 240T），被告認為原料超耗，其中銅粒及焊片部分用
    於50A BUTTON，重新調整上開二種產品直接原料，調整後品
    名規格（產品代號）5OA BUTTON（5OA BUTTON）其單位成品
    原料（銅粒、焊片）所耗用之原料並無不足，請依調整後營
    業生產成本80,535元認定營業成本；製成品7A180A及7A180T
    ，其原料5A及7A焊片耗用可以混雜使明，買受者對於原告銷
    售之商品並無異議，且無退貨，基於交易自由，被告並無權
    利，依同業利潤標準核定營業成本。由於有不良品、瑕疵品
    ，生產數量尾數未調整為整數即有小數點。生產數量小數點
    後尾數漏未去除，法令並無規定可以即依同業利潤標準核定
    營業成本；原告95年度營利事業所得稅結算申報時，由於直
    接原料明細表原料計算有錯誤，乃依規定重編直接原料明細
    表、製成品產銷存明細表及存貨分類帳，原告已提出銷售廠
    商書面說明書：原料5A及7A焊片由於不減低其產品使用之功
    效，可以混雜使用，復查及訴願決定不予查明，以原告會計
    人員亥○○對專業不甚了解之談話筆錄陳述為由，作為依同
    業利潤標準核定營業成本，原告再度提供並請求傳訊證人；
    7A AUTO CELL l80HEX、7A TVS CELL 180HEX、9A AUTO
    CELL 220HEX、9A TVS CELL 220HEX產品相近以，部分進貨
    廠商退回，只要再整修，即可轉成相近之產品，且退回產品
    很少，不能以此做為依同業利潤標準核定營業成本；lOA
    TVS CELL 24OHEX、25A BUTTON（25A BUTTON）、7OA CELL
    4O0V（70A）、BUTTON（BUTTON）合計超耗154,265元，依所
    得稅法施行細則第81條，上開產品已可查核，自當不能依同
    業利潤標準核定其所得額；原告公司為最低層之傳統產業，
    利潤低，又有高額之銀行貸款，原處分以同業利潤標準核定
    其所得額，原告很難負荷，依所得稅法施行細則第81條，即
    使原告部份所得額未能查核，被告亦不能全部依同業利潤標
    準核定所得額，被告核定無理。爰請求判決如聲明所示云云
    。
四、本件兩造之爭點為：被告機關依同業利潤標準淨利率10％核
    算原告營業淨利3,552,211元，應補稅額631,746元，是否適
    法？經查：
（一）按「…因租稅稽徵程序，稅捐稽徵機關雖依職權調查原則
      而進行，惟有關課稅要件事實，多發生於納稅義務人所得
      支配之範圍，稅捐稽徵機關掌握困難，為貫徹公平合法課
      稅之目的，因而課納稅義務人申報協力義務。…」司法院
      釋字第537 號解釋在案。又「帳簿文據，其關係所得額之
      一部而未能提示者，依所得稅法施行細則第81條之規定辦
      理。但其核定所得額，以不超過當年度全部營業收入淨額
      依同業利潤標準核定之所得額為限。」為行為時營利事業
      所得稅查核準則第6條第1項所規定。茲「所謂未提示，兼
      指帳簿文據全部未提示，或雖提示而有不完全、不健全或
      不相符者均有其適用」為改制前行政法院61年度判字第19
      8 號著有判例。又帳簿憑證以及會計紀錄，乃認定計算營
      利事業所得額之重要證據方法。因此，個別稅法內常規範
      有納稅義務人應設置、保管及提出帳冊予稽徵機關查核之
      協力義務，此觀所得稅法第21條第1項規定:「營利事業應
      保持足以正確計算其營利事業所得額之帳簿憑證及會計紀
      錄。」即明。納稅義務人若未能就其關係所得額之全部或
      一部之帳證，提示供稽徵機關查核者，稽徵機關得就帳證
      不明部分，依查得資料或同業利潤標準核定其所得額，亦
      為所得稅法施行細則第81條明定。
（二）原告係經營其他未分類電子零組件製造業，95年度列報營
      業收入淨額35,522,116元、營業成本31,588,513元、營業
      費用及損失總額2,907,284元及營業淨利1,026,319元，被
      告初查以其10A TVS CELL 240HEX、25A BUT TON、70ACEL
      L 400V及BUTTON等製成品原料超耗合計22 4,150元予以剔
      除，又提示之直接原料明細表中，製成品50A BUTTON、5
      A CELL、7A AUTO CELL 180HEX、7A TVS CELL 180HEX 、
      9A AUTO CELL 220HEX及9A TVS CEL L 220HEX等6項製成
      品耗用直接原料數量，與原告職員亥○○談話筆錄陳述之
      實際生產情形不合，無法合理勾稽製成品產出情形及實際
      成本，按該業（行業標準代號：2799-99，列報營業收入
      淨額29,605,811元及營業成本26,629,842元）同業利潤標
      準毛利率23﹪核算營業成本22,796,475元（正確應為22,7
      96,474元），剔除成本3,833,367元，核算營業成本27,53
      0,996元及營業毛利7,991,120元，減除營業費用及損失總
      額2,907,284元，核算營業淨利5,083,836元，較按同業利
      潤標準淨利率10﹪核算營業淨利3,552,211 元為高，依前
      揭準則規定，核定營業淨利3,552,211 元在案。
（三）原告雖主張以同業利潤標準核定營業成本不合理亦不合法
      ，且剔除超耗未考慮加入不良率，又經調整後10A TVS
      CELL 240HEX與50A BUT TON之原料耗用數量，已無原料耗
      用不足之情形云云；但查，被告機關經就原告提示之總分
      類帳、存貨分類帳、統一發票、轉帳傳票、原料進耗存明
      細表、直接原料明細表、單位成本分析表、製成品產銷存
      明細表、商品進銷存明細表、期末存貨明細表財產目錄及
      說明書等資料查核如下：(1)營業收入淨額：列報35,522,1
      16元，經核並無不合，依列報數核定。(2)營業成本：列報
      31,588,513元，其中（1）10A TVS CELL 240HEX、25ABUT
      TON、70A CELL 400V及BUTTON等4項製成品列報營業成本
      1,155,323元，復查時經就原告重新分類調整之相關帳證
      資料查核結果，該等製成品分別超耗122,892元、23,440
      元、7,014元及919元，合計超耗154,265元（原處分卷第
      157頁），另原告雖調整列報10A TVS CELL 240HEX之銅粒
      及焊片耗用量，惟與存貨分類帳及直接原料明細表不合，
      且未能說明合理調整理由，難認其調整為合理。（2）50A
      BUTTON、5A CELL、7A AUTO CELL 180HEX、7A TVS CELL
      180HEX、9A AUTO CELL 220HEX及9A TVS CELL 220HEX等6
      項製成品列報營業成本26,629,842元，其中50A BUTTON調
      整列報之銅粒及焊片耗用量，仍與存貨分類帳及直接原料
      明細表不合，7A AUTO CELL 180 HEX、7A TVS CELL180HE
      X製成品之5A及7A焊片混合使用，惟依原告之職員亥○○
      於97年9月4日談話紀錄表示，製作系爭該等製成品不能使
      用5A焊片代替（參原處分卷第96頁），且其進貨廠商亦回
      函說明（參原處分卷第142頁至第152頁），渠等無從就原
      告交付之貨品判別有7A及5A焊片混合使用之情事，難認其
      主張為真實，其帳載資料無法勾稽查核，又7A AUTO CELL
      180 HEX、7A TVS CELL 180HEX、9A AUTO CELL220HE X及
      9A TVS CELL 220HEX等4項製成品，經查有部分進貨廠商
      退回後，原告另以其他品名規格出售，且5A CEL L製成品
      有先製造後領料之情形（參原處分卷第84頁、第178頁及
      第202頁），相關產銷紀錄無法勾稽查核，被告按該業同
      業利潤標準毛利率核算營業成本22,796,475元【29,605,
      811×（1-23﹪）】並無不合。（3）其餘商品營業成本列
      報3,803,348元，經核並無不合，依列報數核定。綜上，
      核定營業成本27, 600,881元。(3)營業費用及損失總額：
      列報2,907, 284元，經核並無不合，依列報數核定。(4)營
      業淨利：列報1,026,319元，經依前項查核結果，重行核
      算營業淨利5,013,951元，仍較按該業同業利潤標準淨利
      率核算營業淨利3,552,211元為高，依首揭準則規定，核
      定營業淨利3,552,211元，並無不合。
（四）又原告雖於復查時調整耗用量，惟經被告機關查核結果仍
      有與存貨分類帳及直接原料明細表不合之情形，且原告未
      能說明合理調整理由，難認原告調整後之帳證為合理。至
      原告主張依據稅捐稽徵法第28條規定，調整產品直接耗用
      明細表云云；查上揭條文規定納稅義務人因適用法令錯誤
      或計算錯誤致溢繳稅款，得自繳納之日起5 年內提出具體
      證明，申請退稅之情形，核與本件不同，原告援引適用該
      條文，顯有誤解。
（五）末查，本件依原告之職員亥○○於97年9 月4 日談話紀錄
      ，已明確表示，製作系爭該等製成品不能使用5A焊片代替
      （原處分卷第96頁--談話紀錄），且其進貨廠商亦回函說
      明（見原處分卷第142 頁至第152 頁），渠等無從就原告
      交付之貨品判別有7A及5A焊片混合使用之情事，難認原告
      主張為真實，被告機關認定原告帳載資料無法勾稽查核，
      容屬有據。原告聲請傳訊職員亥○○到庭作證，核無必要
      。
五、綜上所述，原告起訴論旨，並非可採。被告機關依同業利潤
    標準淨利率10％核算原告營業淨利3,552,211 元，應補稅額
    631,746 元，並無違誤；復查及訴願決定，遞予維持，亦無
    不合，原告徒執前詞，訴請撤銷，為無理由，應予駁回。
六、本件事證已臻明確，兩造其餘攻擊、防禦方法，經核與判決
    之結果不生影響，無庸逐一論述，併予敘明。
七、據上論結，本件原告之訴為無理由，爰依行政訴訟法第98條
    第1 項前段，判決如主文。
中    華    民    國    99    年    6     月    24    日
                       臺北高等行政法院第六庭
                               審判長法  官     闕銘富
                                     法  官     帥嘉寶
                                     法  官     許瑞助
上為正本係照原本作成。
如不服本判決，應於送達後20日內，向本院提出上訴狀並表明上
訴理由，如於本判決宣示後送達前提起上訴者，應於判決送達後
20日內補提上訴理由書（須按他造人數附繕本）。
中    華    民    國    99    年    6     月    24    日
                                     書記官     吳芳靜

司法院資訊處製作；財團法人民間司法改革基金會備份。
